臺灣高等法院民事判決　　　　　　　　100年度上易字第939號
上　訴　人　張美綾
被上訴人　　陳美惠
上列當事人間請求侵權行為損害賠償事件，上訴人對中華民國10
0年8月12日 臺灣臺北地方法院100年度訴字第2759號第一審判決
提起上訴，本院於100年11月29日言詞辯論終結，判決如下：
    主  文
原判決關於命上訴人給付被上訴人超過新臺幣貳萬元本息部分，
及該部分假執行之宣告暨除確定部分外訴訟費用之裁判均廢棄。
前開廢棄部分，被上訴人在第一審之訴及其假執行之聲請均駁回
。
其餘上訴駁回。
第一、二審訴訟費用（除確定部分外）由上訴人負擔二分之一，
餘由被上訴人負擔。
    事  實
一、被上訴人起訴主張：
    上訴人於民國99年10月30日上午11時30分許，在臺北市○○
    區○○路11號旁A13 停車場（下稱系爭停車場），因債務糾
    紛與伊發生爭執，上訴人當場連續以臺語「不要臉」之詞辱
    罵伊，致伊社會地位、信用評價受有貶損，損害伊之名譽，
    伊因此遭受極大之精神痛苦，爰依民法第184條第1項前段、
    第195條第1項之規定，請求上訴人賠償非財產上之損害賠償
    新（下同 ）200萬元及自附帶民事起訴狀繕本送達翌日即民
    國100年1月29日起至清償日止，按週年利率8%計算之利息。
    （原審判決上訴人應給付被上訴人50,000元及加計自100年1
    月29日起算之法定遲延利息，而駁回被上訴人其餘請求。上
    訴人就其敗訴部分提起上訴，被上訴人就其敗訴部分則未據
    上訴，非本院審理範圍）。
    並答辯聲明：上訴駁回。
二、上訴人則抗辯如下：
    本件辱罵之發生，乃被上訴人主動攜帶錄音設備至停車場接
    近上訴人，再以言語、行動激怒上訴人，令上訴人不堪其擾
    後口出惡言，顯為被上訴人自導自演，設局陷害上訴人，難
    謂被上訴人受有名譽之貶損。又被上訴人以此手法要求上訴
    人賠償之案件即有3件，其舉顯為權利濫用有違民法第148條
    之規定等語置辯。
    並於本院聲明：
    (一)原判決廢棄。
    (二)被上訴人在第一審之訴及假執行之聲請均駁回。
三、兩造不爭執事項：
    上訴人因公然侮辱罪嫌，經臺灣臺北地方法院（下稱原法院
    ） 檢察署檢察官以99年度偵字第26650號聲請簡易判決處刑
    ，經原法院刑事庭認為不宜以簡易判決處刑（ 100年度簡字
    第96號），改依通常程序審理，而以100年度易字第393號判
    處上訴人罰金1萬元，如易服勞役，以1000元折算1日，上訴
    人不服提起上訴，經本院刑事庭以100 年度上易字第1235號
    判決上訴駁回確定。
四、兩造之爭點與論斷：
    被上訴人主張上訴人上開辱罵行為，致其精神上受有損害，
    應負賠償之責，為上訴人所否認，並以前揭情詞置辯，是本
    件兩造之爭點厥為：(一)被上訴人向上訴人請求侵權行為之損
    害賠償是否為權利濫用？(二)上訴人應給付被上訴人精神慰撫
    金50,000元是否適當？茲分別論述如下：
  (一)關於被上訴人請求侵權行為之損害賠償是否有權利濫用之爭
    點：
  1.經查，上訴人於前揭時、地以臺語「不要臉」之詞辱罵被上
    訴人（對話內容如附表所示）之事實，業據原法院檢察署檢
    察官及該原法院刑事庭法官勘驗被上訴人所提出之現場錄音
    帶屬實，有檢察官99年12月20日勘驗筆錄（99年度偵字第26
    650號偵查影印卷第39頁 ）及原法院刑事庭100年2月17日勘
    驗筆錄在卷可稽（ 100年度易字第393號刑事影印卷第4頁反
    面-第5頁），且上訴人上開行為， 業經原法院刑事庭以100
    年度易字第393號判決上訴人成立公然侮辱罪， 並處上訴人
    罰金1萬元，罰金得易服勞役， 上訴人提起上訴後，經本院
    刑事庭以100年度上易字第1235號判決上訴駁回確定， 經本
    院調閱上開刑事案卷及判決查核無訛。是被上訴人主張上訴
    人故意不法侵害伊名譽之事實，應堪採信。
  2.按因故意或過失，不法侵害他人之權利者，負損害賠償責任
    。不法侵害他人之身體、健康、名譽、自由、信用、隱私、
    貞操，或不法侵害其他人格法益而情節重大者，被害人雖非
    財產上之損害，亦得請求賠償相當之金額，民法第184條第1
    項前段、第195條第1項分別定有明文。本件上訴人故意出言
    侮辱不法侵害被上訴人名譽之事實，既經認定，則被上訴人
    依上開規定，請求上訴人賠償其因此所受之非財產上損害，
    依法有據。
  3.又按民法第148條係規定行使權利， 不得以損害他人為主要
    目的，若當事人行使權利，雖足使他人喪失利益，而茍非以
    損害他人為主要目的，即不在該條所定範圍之內（最高法院
    45年台上字第105號判例意旨）。 被上訴人因主觀上認為上
    訴人欠錢未還，心有不甘，而屢屢向其索討，然上訴人非但
    未有還款或解決意思，更且故意出言侮辱，被上訴人認其名
    譽受損，以攜帶錄音設備蒐證後對其提起損害名譽賠償訴訟
    ，乃法律賦予之權利，尚難認其有以損害他人為主要目的，
    與上揭規定未符，難謂有權利濫用之情事。且如上訴人所述
    ，兩造間因上訴人辱罵被上訴人之行為而延伸之民刑事訴訟
    之前尚有2起，惟上訴人竟不知警惕， 遇被上訴人索討欠款
    時，一再故意出言侮辱，足認上訴人確有公然辱罵被上訴人
    之行為，尚不能以被上訴人有錄音蒐證即謂其自導自演設局
    陷害上訴人，上訴人所辯，不足採信。
  (二)上訴人應給付被上訴人精神慰撫金50,000元是否適當之爭點
    ：
    按不法侵害他人人格權，被害人受有非財產上損害，請求加
    害人賠償相當金額慰撫金時，法院對於慰撫金之量定，應斟
    酌實際加害情形，所造成影響、被害人痛苦之程度、兩造之
    身分地位經濟情形及其他各種狀況，以核定相當之數額（最
    高法院47年台上字第1221號、 51年台上字223號判例意旨參
    照）。本院審酌兩造之經濟生活社會地位，被上訴人取得高
    等商業職業學校同等學歷，已3至4年沒有工作，與丈夫分居
    但需扶養子女；而上訴人為公務員退休，高齡73歲，每月以
    所領之老人年金為生活費等情，且兩造自97年間起即因被上
    訴人逕向上訴人索討金錢而多次發生爭執，上訴人皆因不勝
    其擾口出惡言而致生多起民、刑事訴訟，兩造積怨爭已久，
    互有埋怨，且依上訴人所為侮辱之內容，及被上訴人所受損
    害之具體情況等情觀之，認上訴人應賠償被上訴人精神慰撫
    金以2萬元為適當，被上訴人逾此部分之請求，為無理由。
五、綜上所述，被上訴人依侵權行為之法律關係，請求上訴人賠
    償非財產上損害2萬元， 並加計自附帶民事起訴狀繕本送達
    翌日即100年1月29日起算之法定遲延利息，為有理由，應予
    准許。逾此範圍所為請求，為無理由，不應准許。是則原審
    就超過上開應准許部分為上訴人敗訴之判決，並依職權為假
    執行之宣告，自有未洽。上訴意旨就此部分指摘原判決不當
    ，求予廢棄改判，為有理由，爰判決如主文第一、二項所示
    。至於上開應准許部分，並為假執行之宣告，核無不合，上
    訴意旨，就此部分，仍執陳詞，指摘原判決不當，求予廢棄
    改判，為無理由，應予駁回。
六、本件事證已明，兩造其餘攻擊防禦方法與所舉證據，核與本
    件判決結果不生影響，爰不再逐一論駁，附此敘明。
七、據上論結，本件上訴為一部有理由，一部無理由，依民事訴
    訟法第449條第1項、第450條、第78條，判決如主文。
中    華    民    國   100    年    12    月    13    日
                    民事第十庭
                        審判長法  官  張宗權
                              法  官  周玫芳
                              法  官  陶亞琴
正本係照原本作成。
不得上訴。
中    華    民    國   100    年    12    月    13    日
                              書記官  蘇秋